臺灣臺南地方法院民事裁定
109年度消債更字第438號
債  務  人  梁淑芬  

代  理  人  李汶宜律師
上列當事人因消費者債務清理事件聲請更生，本院裁定如下：
    主    文
債務人梁淑芬自民國110年4月13日下午5時起開始更生程序，並
命司法事務官進行本件更生程序。
    理    由
一、按債務人不能清償債務或有不能清償之虞，且無擔保或無優
    先權之債務總額未逾新臺幣（下同）1,200萬元者，於法院
    裁定開始清算程序或宣告破產前，得向法院聲請更生；債務
    人對於金融機構負債務者，在聲請更生或清算前，應向最大
    債權金融機構請求協商債務清償方案，或向其住、居所地之
    法院或鄉、鎮、市、區調解委員會聲請債務清理之調解；協
    商或調解成立者，債務人不得聲請更生或清算，但因不可歸
    責於己之事由，致履行有困難者，不在此限；法院開始更生
    程序之裁定，應載明其年、月、日、時，並即時發生效力；
    法院裁定開始更生或清算程序後，得命司法事務官進行更生
    或清算程序；必要時，得選任律師、會計師或其他適當之自
    然人或法人1人為監督人或管理人，消費者債務清理條例第3
    條、第42條第1項、第45條第1項、第151條第1項、第7項、
    第16條第1項分別定有明文。
二、本件聲請意旨略以：債務人積欠無擔保或無優先權債務總額
    約1,314,093元，為清理債務，曾與最大債權金融機構台新
    國際商業銀行股份有限公司(下稱台新銀行)透過中華民國銀
    行公會協商機制達成每月1萬多元之還款方案，然因月付金
    額太高，無力負擔，繳納幾期後僅能毀諾。債務人再於109
    年11月17日向本院聲請消費者債務清理前置調解（109年度
    南司消債調字第681號），台新銀行雖於調解時提供總額2,6
    88,933元、分120期、零利率、月繳22,408元之還款方案，
    惟債務人目前每月收入約23,800元，扣除每月生活費外，尚
    需支付父親之扶養費，已無能力再清償前揭債務，且名下並
    無任何財產，所欠債務未逾1,200萬元，亦未經法院裁定開
    始清算程序或宣告破產。為此，爰依消費者債務清理條例提
    出本件更生之聲請等語。
三、經查：
  ㈠債務人主張之上開事實，業據其提出財產及收入狀況說明書
    、戶籍謄本、財政部南區國稅局107、108年度綜合所得稅各
    類所得資料清單暨全國財產稅總歸戶財產查詢清單、財團法
    人金融聯合徵信中心之當事人綜合信用報告、勞工保險被保
    險人投保資料表等件為證(見本院卷第19至36頁)，堪信為真
    。
　㈡依消費者債務清理條例第151條第8項準用同條例第75條第2項
    規定，債務人可處分所得扣除自己及依法應受其扶養者所必
    要生活費用之餘額，連續三個月低於協商方案應清償之金額
    者，推定有因不可歸責於己致履行有困難之事由。又依消費
    者債務清理條例第151條第7項但書規定「因不可歸責於己之
    事由，致履行顯有重大困難」，並未附加「不可預見」之要
    件，亦即該事由並不以債務人「不可預見」為必要。該項但
    書規定情形，僅須於法院就更生或清算之聲請為裁判時存在
    即可，不以協商成立後始發生者為限，並與債務人於協商時
    能否預見無關。債務人於協商時縱未詳加思考、正確判斷，
    或可預見將來履行可能有重大困難而仍冒然簽約成立協商，
    亦不能據此即認其履行顯有重大困難係可歸責於債務人，有
    司法院98年第1期民事業務研究會第24號司法院民事廳消費
    者債務清理條例法律問題研審小組意見可參。本件依債務人
    之勞工保險被保險人投保資料表所示(見本院卷第35、36頁)
    ，債務人之薪資約3,600元至23,800元之間，倘扣除其生活
    費、扶養費，顯低於上開債務清償方案之每月應償金額，則
    揆諸首揭說明，本件堪認債務人有不可歸責於己之事由，致
    履行協商方案有困難，其更生之聲請應合乎協商後毀諾例外
    得聲請更生之程序要件。
　㈢債務人主張其任職於寶雅國際股份有限公司，每月收入約23,
    800元，且名下幾無其他資產等節，有勞工保險被保險人投
    保資料表、存摺內頁、所得清單等件(本院卷第29至36、77
    至83、91頁)可證。基此，債務人主張每月薪資收入約23,80
    0元之事實，堪屬可採，故其償債能力自應以上開薪資為據
    。
　㈣按消費者債務清理條例立法目的係為使不幸陷入經濟困境之
    人得以清理債務、重建生活，並在清理債務過程中能適度保
    有符合人性尊嚴之最低基本生活所需，而非維持債務人過去
    慣常之寬裕生活型態，否則非僅有悖於消費者債務清理條例
    之意旨，更係將債務人因個人浪費或財務管理失控之風險不
    當轉嫁予債權人負擔，顯非公允。故為妥適調整債務人與債
    權人及其他利害關係人間之權利義務關係，保障債權人獲得
    公平受償，並謀求消費者經濟生活之重建復甦機會，法院對
    於債務人每月必要生活費用之數額，自不可僅以債務人之主
    張為斷，而應參酌消費者債務清理條例第64條之2第1項關於
    同條例第64條第2項第4款所稱必要生活費用之認定標準定之
    ，方屬允洽。次按，債務人必要生活費用，以最近1年衛生
    福利部或直轄市政府所公告當地區每人每月最低生活費1.2
    倍定之，消費者債務清理條例第64條之2第1項定有明文。復
    按債務人為使其有經濟復甦更生之機會，自應以誠實及信用
    之原則面對自己之債務，積極勉力謀求更生償債方案，除應
    積極開源努力勤奮工作以增加收入償還債務外，尚須節流儉
    樸生活需求而適當控制其生活費用支出，以達成勉力履行債
    務。而參酌臺南市110年度每人每月最低生活費為13,304元
    ，該生活費標準係按照政府最近1年平均每人消費支出（包
    括食品費、衣著鞋襪費、房租水電費、家居管理費、醫療保
    健費、交通通訊費、娛樂教育費及雜項支出）百分之60訂定
    ，故消費者債務清理條例事件之債務人每月生活費標準自堪
    以最近1年衛生福利部或直轄市政府所公告當地區每人每月
    最低生活費1.2倍即15,965元計之【計算式：13,304×1.2】
    ，是債務人主張每月必要生活費用約14,866元，低於15,965
    元，堪屬可採。　
　㈤綜上各情，縱不考慮債務人稱其須扶養父親梁清茂，每月支
    出扶養費用5,000元等情，債務人每月所得23,800元，扣除
    每月生活基本費用14,866元後，僅剩餘額8,934元【計算式
    ：23,800-14,866】，顯不足清償最大債權金融機構台新銀
    行所提120期、零利率、月繳22,408元之清償方案(見調字卷
    第31頁)，則債務人之經濟狀況已有不能清償債務之虞之情
    形，自有藉助更生制度調整其與債權人間之權利義務關係，
    重建其經濟生活之必要，故本件債務人聲請更生，應予准許
    。
四、綜上所述，債務人之收入扣除必要生活費用後，已有不能清
    償債務之虞，復未經本院裁定開始更生程序或許可和解或宣
    告破產，又無消費者債務清理條例第6條第3項、第82條第2
    項所定法院得駁回聲請，或同條例第8條所定法院應駁回聲
    請之事由存在，債務人聲請更生，應屬有據。
五、末按，法院裁定開始更生或清算程序後，得命司法事務官進
    行更生或清算程序，必要時得選任律師、會計師或其他適當
    之自然人或法人為監督人或管理人，消費者債務清理條例第
    16條第1項定有明文。查，本件既經本院裁定開始更生程序
    ，爰併依前開規定，命司法事務官進行更生程序。
中　　華　　民　　國　　110 　年　 4　　月　 　13　　日
                  民事第四庭    法  官　王淑惠
上開裁定正本核與原本無異。
本裁定不得抗告。
本裁定已於110年4月13日下午5時公告。
中　　華　　民　　國　　110 　年　　 4　　月　 13　　日
                                書記官　洪凌婷